---
title: "Age of Empires 2 - en ny kikk på statistikken"
description: |
  Vi ser på en aoestats.io som kilde til Age of Empires 2-statistikk.
author:
  - name: Eivind Hageberg
    url: https://suppe-og-analyse.netlify.app
date: 2024-04-20
output:
  distill::distill_article:
    self_contained: false
---

For ca. to år siden lagde jeg et lite dashboard for [Age of Empires 2-spilling](https://suppe-og-analyse.netlify.app/posts/2022-04-09-dashboard-for-age-of-empires-2/) gjennom pandemien. Datakildene var imidlertid temmelig spredte, noe som gjorde det tidkrevende å oppdatere dashboardet med nye data. Nå har jeg funnet en ny kilde i [aoestats.io](https://aoestats.io/api-info/), og vil ta en kikk på den for å se om jeg kan bruke den.


```{r setup, include=FALSE}
#library
library(httr2)
library(tidyverse)
library(arrow)
library(readr)

#settings
set.seed(1106)
theme_set(theme_minimal())
knitr::opts_chunk$set(echo = FALSE)
options(scipen = 999)

#våre player ID-s fra AOE-insights.
player_id = c(2176509, 4250835, 4361967)

player_lookup = data.frame(
  id = c(2176509, 4250835, 4361967),
  name = c("Birds", "Hufsa", "Worldbuilder")
)

```

# Aoestats.io som datakilde

Datasettet funker slik at det er laget et API-endepunkt til en tabell som lister opp alle tilgjengelige filer på aoestats.io/api/db_dumps. Datasettene er laget som Parquet-filer som kan lastes direkte.

Først skaffer jeg ei liste over hvilke data-dumper som er tilgjengelige:

```{r, echo = TRUE}
req = request("https://aoestats.io/api/db_dumps")
req

resp = req_perform(req)

#hvilket innhold er dette?
resp |> 
  resp_content_type()

#gikk spørringa i orden?
resp |> 
  resp_status_desc()
  
#henter ut dataene
data = resp |> 
  resp_body_json()

```

Her får jeg ut ei liste med totalt antall matcher som er registert, totalt antall spillere, og p.t. en liste med 87 lister med 8 elementer. Disse pakker jeg ut. Overraskende nok funker dplyr::bind_rows som utpakker.

```{r}
df_dumps = bind_rows(data$db_dumps)

df_dumps = mutate(df_dumps, 
            start_date = as_date(start_date),
            end_date = as_date(end_date)
            )

glimpse(df_dumps)

ggplot(data = df_dumps) +
  geom_col(aes(x = start_date, y = num_matches)) +
  labs(title = "Antall matcher i datasettet etter dato", subtitle = "august 2022 - april 2024")

```

Her vises ukentlige datadumper fra 28. august 2022 til skrivende stund (7. april 2024).Innholdet i dumpene øker betraktelig i mars/april 2023, så det kan være noe annerledes med dataene fra de første periodene. 

Så ser jeg på hvordan filene ser ut. Dette er parquet-filer, som kan leses med arrow::read_parquet()

# Hvordan ser dataene ut?

```{r, echo = FALSE}
df_players = data.frame()
df_matches = data.frame()

#henter ut for første uke 

#players
url_players = paste0("https://aoestats.io", df_dumps[1, 6])

temp = read_parquet(url_players) |> 
  filter(profile_id %in% player_id)

df_players = bind_rows(df_players, temp)

#matches
url_matches = paste0("https://aoestats.io", df_dumps[1, 5])
temp = read_parquet(url_matches) |> 
  filter(game_id %in% df_players$game_id)

df_matches = bind_rows(df_matches, temp)

```

Det er veldig mye data her, slik at en uthenting av flere data-dumps må slette ting fra minnet mellom hver nedlasting. For å hente alle tilgjengelige data og lagre disse lokalt, lager jeg en for-loop. 

```{r, echo = TRUE}
#lager en for-looop

# df_players = data.frame()
# df_matches = data.frame()
# 
# for(i in 1:nrow(df_dumps)){
#   #players
#   url_players = paste0("https://aoestats.io", df_dumps[i, 6])
#   temp = read_parquet(url_players) |> 
#     filter(profile_id %in% player_id)
#   
#   df_players = bind_rows(df_players, temp)
# 
# #matches
# url_matches = paste0("https://aoestats.io", df_dumps[i, 5])
# 
# temp = read_parquet(url_matches) |> 
#   filter(game_id %in% df_players$game_id)
# 
# df_matches = bind_rows(df_matches, temp)
# 
# Sys.sleep(10)
# }

```

Denne failer litt her og der, og for å unngå å laste ned disse filene hver gang, men heller kunne oppdatere datasettet med nye matcher, lagrer jeg en lokal fil som jeg kan sjekke om trenger oppdateringer.

```{r, echo = TRUE}
matches <- read_delim("data/matches.csv", delim = ";", escape_double = FALSE, trim_ws = TRUE,
                      col_types = cols(started_timestamp = col_datetime(format = "%Y/%m/%d %H:%M:%S"))) |> 
  arrange(desc(started_timestamp))

players <- read_delim("data/players.csv", delim = ";", escape_double = FALSE, trim_ws = TRUE)

#sjekken kan f.eks. se slik ut:

#last_match_played = date(slice_head(matches, n = 1)$started_timestamp)
#last_match_in_dump = max(df_dumps$end_date)

#if(last_match_played < last_match_in_dump){
#  df_dumps_new = filter(end_date > last_match_played)
  #legg til uthenting her hvis behov
#}
```

Her sitter jeg da med to filer, en med spiller-informasjon og en med match-informasjon. Jeg har filtrert vekk alleobservasjoner for spillere som ikke er meg og mine to med-spillere. 

Dataene er dokumentert hos [aoestats.io](https://aoestats.io/api-info/).

# Litt om våre matcher

```{r}
#finner matcher som vi tre har spilt sammen

checksum = sum(player_id)

#hvilke games har tre spillere med id-er som summerer til checksummen?
our_games = group_by(players, game_id) |> 
  summarise(
    id_sum = sum(profile_id)
  ) |> 
  filter(id_sum == checksum)

#filtrerer meg fram til matchene vi har felles    
matches = filter(matches, game_id %in% our_games$game_id)
players = filter(players, game_id %in% our_games$game_id)

```

## Hvor mange matcher har vi spilt, og har vi vunnet?

```{r}
#totalt antall spill og resultatene av dem
temp = distinct(players, game_id, winner) |> 
  summarise(
    antall_matcher = n(),
    antall_vunnet = sum(winner)
  ) |> 
  mutate(
    vinnnprosent = round(antall_vunnet/antall_matcher*100, 0)
  )

knitr::kable(temp)

```

### Når har vi spilt?

```{r}
temp = mutate(matches,
              month_played = lubridate::floor_date(started_timestamp, "month")
              ) |> 
  group_by(month_played) |> 
  summarise(
    antall_matcher = n()
  )

ggplot(data = temp) +
  geom_line(aes(x = month_played, y = antall_matcher))

```

### Hvilke baner har vi spilt - og hvor vinner vi?

```{r}

temp = distinct(players, game_id, winner) |> 
  left_join(select(matches, game_id, map_played = map)) |> 
  group_by(map_played, winner) |> 
  summarise(
    antall = n()
  ) |> 
  ungroup() |> 
  complete(winner, map_played) |> 
  group_by(map_played) |> 
  mutate(
    antall = ifelse(is.na(antall) == TRUE, 0, antall),
    antall_bane_n = sum(antall)
  )

ggplot(temp) +
  geom_col(aes(x = fct_reorder(map_played, antall_bane_n), y = antall, fill = winner)) +
  labs(x = "Kart", y = "Antall kamper", fill  = "Resultat") +
  coord_flip()
```

### Hvilke sivilisasjoner liker vi å spille?

```{r}

temp = group_by(players, profile_id, civ) %>%
  summarise(antall = n())

ggplot(data = temp) +
  geom_col(aes(x = tidytext::reorder_within(civ, antall, profile_id), y = antall)) +
  coord_flip() +
  tidytext::scale_x_reordered() +
  facet_wrap(vars(profile_id), scales = "free_y") +
  labs(x = "Sivilisasjoner", y = "Antall")
```

### Hvilke sivilisasjoner har vi ikke spilt?

```{r}
#trenger en liste over alle civs i spillet
all_civs = read_parquet(url_players) |> 
  distinct(civ)

temp = group_by(players, profile_id, civ) |> 
  summarise(antall = n())

temp = full_join(temp, all_civs) |> 
  mutate(
    antall = ifelse(is.na(antall) == TRUE, 0, antall),
    profile_id = as.character(ifelse(is.na(profile_id) == TRUE, 4361967, profile_id))
  ) |> 
  ungroup() |> 
  complete(civ, profile_id) |> 
  mutate(
    antall = ifelse(is.na(antall) == TRUE, 0, antall),
    har_spilt = ifelse(antall > 0, 1, 0)
  )

ggplot(data = temp) +
  geom_tile(aes(x = profile_id, y = civ, fill = as.factor(har_spilt))) +
  labs(x = "Spiller", y = "Sivilisasjon", fill = "Har vi spilt den?")
```

### Hvor lenge varer spillene?

```{r}

temp = select(matches, game_id, duration) |> 
  mutate(
    duration_ingame_mins = duration/60,
    duration_ingame_cats = cut(duration_ingame_mins,
      breaks = c(0, 15, 25, 30, 40, 60, 2000), 
      labels = c("dark age", "feudal age", "early castle", "late castle", "imp", "late imp")
      )
  )

ggplot(data = temp, aes(x = duration_ingame_mins)) +
  geom_histogram(binwidth = 5)

ggplot(data = temp) +
  geom_bar(aes(x = duration_ingame_cats))
```

### Når går vi opp i age?

```{r}
temp = filter(players, is.na(feudal_age_uptime) == FALSE) |> 
  select(profile_id, contains("uptime")) |> 
  mutate(
    feudal_age_uptime = feudal_age_uptime/(1000000*60),
    castle_age_uptime = castle_age_uptime/(1000000*60),
    imperial_age_uptime = imperial_age_uptime/(1000000*60),
  ) |> 
  pivot_longer(contains("uptime"), names_to = "age", values_to = "uptime") |> 
  group_by(profile_id, age) |> 
  summarise(
    mean = round(mean(uptime, na.rm = TRUE), 1),
    median = round(median(uptime, na.rm = TRUE), 1)
  ) |> 
  pivot_wider(names_from = "age", values_from = c("mean", "median"))

knitr::kable(temp)

```


### Blir vi bedre over tid?


```{r}

temp = group_by(players, game_id) |> 
  summarise(
    average_team_elo = mean(new_rating)
  ) |> 
  left_join(select(matches, game_id, started_timestamp))

ggplot(data = temp, aes(x = lubridate::date(started_timestamp), y = average_team_elo)) +
  geom_jitter() +
  geom_smooth() +
  scale_x_date(date_breaks = "12 weeks", limits = c(as.Date("2022-09-01"), as.Date("2024-05-01"))) +
  labs(x = "Dato", y = "Gjennomsnittlig ELO")
```


